【裁判字號】    90,重上更(三),20
【裁判日期】    900517
【裁判案由】    傷害
【裁判全文】
臺灣高等法院高雄分院刑事判決                  九十年度重上更(三)字第二號
    上訴人
    即被告    丁○○
  選任辯護人  柳聰賢
右上訴人因傷害案件，不服臺灣高雄地方法院八十五年度訴字第一三一一號中華民國
八十五年七月十九日第一審判決（起訴案號：臺灣高雄地方法院檢察署八十四年度偵
字第一五九四八、一六二０六號），提起上訴，本院判決後，經最高法院第三次發回
，本院判決如左：
      主      文
原判決關於丁○○第二次傷害部分撤銷。
丁○○殺人未遂，累犯，處有期徒刑參年。
      事      實
一、丁○○曾有傷害、賭博等前科，其於民國（下同）七十八年間所犯之傷害案件，
    經臺灣高等法院臺南分院判處有期徒刑貳月確定，並於七十九年八月十五日執行
    完畢，仍不知悔改，緣丁○○因曾積欠甲○○家經營之檳榔攤債務新台幣（下同
    ）一百餘元，經甲○○之妻李陳錦玉向丁○○之妻夏月娥催討，夏月娥清償後告
    知丁○○，丁○○乃心生不滿，嗣又因舢舨排班之糾紛，更引起其對同業甲○○
    之不滿，而於八十四年七月十六日下午三時五十分許，在高雄市○○區○○路十
    之一號住處門前，甲○○之檳榔攤，左前方約十三餘公尺處之渡船場碼頭邊，毆
    打傷害甲○○（此部分傷害犯行，業經本院前審判決有期徒刑四月確定），嗣因
    甲○○於當日下午六時許至高雄市政府警察局鼓山分局旗津分駐所申告後返回，
    丁○○即於同日下午七時許（公訴人誤載至七時卅分許），帶非槍彈藥刀械
    管制條例列管不詳種類之小型刀器一支，在甲○○上開檳榔攤前，欲與甲○○再
    理論舢舨排班之事，適甲○○之子乙○○、丙○○亦在場，雙方就丁○○前開傷
    害甲○○之事發生爭執，一言不合，甲○○父子三人共同基於傷害犯意，分持檳
    榔刀、鐵管、酒瓶等為器具，攻擊毆打丁○○，使丁○○因而受有右前膊裂創長
    十五公分、深一．五公分；右示指瓣狀創其兩邊各一．五及二公分；左臉裂創長
    二．三公分，深約０．四公分；右下唇、下顎裂創共六．五公分，右下唇口腔內
    膜裂創三公分；左頸部輕裂創（直線）二．五公分；胸骨部，左胸細輕裂創共十
    五公分；左胸瓣狀創０．九×０．五公分；右上腹裂創長六．二公分，深一公分
    ；左上膊裂創長三公分，深０．三公分等傷害（甲○○父子三人傷害犯行，業經
    本院前審分別判處罪刑確定），丁○○被該三人圍毆受傷，一時氣憤情急，才萌
    殺人犯意，持前揭小型刀器攻擊砍剌丙○○、乙○○兄弟二人及其等之父甲○○
    ，使丙○○亦因而受有右手肘擦傷二．０×二．０公分；前額裂傷一．０×０．
    二公分；前額血腫三×二公分等傷害，乙○○則受有右上胸穿刺傷乙處二．四×
    ０．九×一０．０公分；右下胸穿刺傷一處二．一×０．五公分深及胸腔合併橫
    膈膜裂傷兩處及血胸；右下胸穿刺傷一處一．四×０．四公分深及胸腔及腹腔合
    併橫膈膜裂傷及肝臟裂傷；右手腕切割傷二．七×０．三×０．三公分；左臀部
    刺傷四×一．三×七．０公分；左大腿瘀血三．二×三．四公分；左膝擦傷四．
    五×二．五公分等傷害，幸經及時送醫急救得宜，始倖免於死，甲○○則因閃避
    得宜而未被殺到。
二、案經甲○○及乙○○、丙○○父子三人訴由高雄市政府警察局鼓山分局移送台灣
    高雄地方法院檢察署檢察官偵查起訴。
      理      由
一、訊據上訴人即被告丁○○固坦承有於八十四年七月十六日傍晚七時時，在甲○○
    之檳榔攤前，持刀刺傷乙○○之事實，惟矢口否認要殺死丙○○、乙○○等人之
    意，辯稱：我未攜帶刀器前往，是路過甲○○之檳榔攤，遭甲○○父子三人砍殺
    ，出於自衛在甲○○之檳榔攤地上拾起水果刀抵抗，刺傷乙○○，並未刺傷丙○○，我無殺人之犯意云云。經查：
（一）告訴人丙○○、乙○○等確曾於八十四年七月十六日傍晚七時許，與上訴人丁○○發生打鬥時，分別受有如事實欄所示之傷害，已據丙○○、乙○○二人於
      警訊、偵訊、原審及本院前審、本審調查、審理時指訴甚詳，並有彼等於警訊
      時提出之診斷證明書各一件、阮綜合醫院函送本院病歷表影本各一件在卷可稽
      ，且證人鄭銀棒即移案機關旗津派出所警員於原審審理中陳稱：我據報趕赴現
      場時，向甲○○的家屬及旁人查證而了解的大概情形，是丁○○拿不知名刀具
      殺傷乙○○、丙○○等二兄弟，丁○○也有受傷等情明確（原審卷第一一五頁
      正、反面）。至告訴人丙○○稱：另有與丁○○前來之共犯持酒瓶打傷其額部
      ，當時我正要去報案時被毆傷，俟我到分駐所報案後又回到現場云云，及告訴
      人甲○○、乙○○等與乙○○之母李陳錦玉與其妹李月娥另稱：當時與丁○○
      一同前來滋事者共有數人一節，經原審法院傳訊證人孟芬琴、胡承明到院均陳
      稱：當時僅看到本案之四名被告打架，並未看到其他人等情明確（原審卷第一
      一九頁至一二０頁），再參以證人鄭銀棒於原審同日結證：當天晚上，是甲○○之妻女，在發生糾紛後才來報案，俟其到場時，甲○○已將受傷的兒子丙○○、乙○○送醫，而不在場等情在卷（同上筆錄），亦足徵丙○○稱其要去報
      案時遭上訴人丁○○帶來的人打傷，報案後再回現場云云，顯與事實不符，告
      訴人等就其等所稱對方參與兇殺人數有多報以降低己方人數較多之嫌，其等所
      稱人數不足採信，本院自難僅憑甲○○及其家屬片面之指述，即遽爾認定案發
      當晚有共犯數名與上訴人丁○○一同剌傷丙○○、乙○○等人之事實，公訴人
      單憑告訴人陳天財及其家人之片面陳述，即謂上訴人丁○○之共犯有多人云云
      ，容有誤會。又證人胡承明係路過現場目擊上訴人丁○○等人打架情事，並指
      四人打在一起，已據證人胡承明結證明確（原審卷第一一九頁反面、一二○頁
      正面），再參以上訴人丁○○提出之現場圖及告訴人甲○○提出之現場照片（
      附於原審卷第四十八頁及證物袋內），如上訴人丁○○等人於告訴人甲○○住
      處內打架，則路過之人很難詳細指認究有若干人及何人打架，足認上訴人丁○○與告訴人甲○○等人係於甲○○住處前之檳榔攤處鬥殺，而非於住處內甚明
      。又本件雙方參與打架兇殺人數已明（警方移送書亦僅認雙方共四人行兇），
      已如前述，告訴人乙○○於偵查中聲請傳訊証人蔡雅萍核無必要，附此敘明。
（二）上訴人丁○○雖另辯稱於當日晚間係因甲○○父子等人之攻擊，始在地上臨時
      撿起一支水果刀與之抵抗，並無殺人之故意云云，惟查上訴人丁○○於同日下
      午三時五十分許已主動攻擊、傷害甲○○，詳如前述，且於同日晚間，再至告
      訴人甲○○住處找其理論，此為上訴人丁○○所自承，而水果刀係屬利器，亦
      不可能於其倒地之時任意即可撿拾，再參酌以告訴人乙○○所受之傷甚重且深
      ，詳如前述，顯見其至告訴人甲○○住處時，即預有準備而帶刀器，其具有攻
      擊之意思甚明，此與「出於防衛自己或他人權利」之正當防衛行為要件不符，
      其所辯於地上拾得水果刀自衛云云，殊無可採。
（三）告訴人乙○○被殺至右上胸穿刺傷乙處二．四×０．九×一０．０公分；右下
      胸穿刺傷一處二．一×０．五公分深及胸腔合併橫膈膜裂傷兩處及血胸；右下
      胸穿刺傷一處一．四×０．四公分深及胸腔及腹腔合併橫膈膜裂傷及肝臟裂傷
      ，乙○○被殺深及胸腔、腹腔合併橫膈膜裂傷及肝臟裂傷，可見上訴人丁○○
      下手甚重，又胸部為人體要害，上訴人丁○○持利器戳剌乙○○胸部要害三刀
      ，使受如上重創，經送高雄市阮綜合醫院急救時，該醫院有發出病危通知，當
      時確有生命危險，此經証人即阮綜合醫院醫師阮仲洲陳稱：「深達胸腔、腹腔
      ，合併橫膈膜裂傷及肝臟裂傷，來的時候血壓八○＼五○，有生命危險」「經
      過緊急開刀，住加護病房，十八日轉入普通病房，經觀察一、二天後脫離險境
      」等語（見九十年四月二日本院訊問筆錄），可見告訴人乙○○被殺送醫急救
      時有生命危險，亦可見上訴人丁○○持利器戳剌乙○○胸部要害三刀，深及胸
      腔、腹腔合併橫膈膜裂傷及肝臟裂傷，上訴人丁○○下手甚重，其有殺人犯意
      甚明，其辯稱無殺人犯意云云，係卸責之詞，不足採信，其犯行已堪認定。
二、上訴人丁○○於同日晚間持不詳種類之小型刀器攻擊甲○○、乙○○、丙○○之
    行為，因其係手持刀器為之，且因此致乙○○受有如事實欄所列之傷勢，其中右
    下胸所受之傷深及胸腔及腹腔，造成血胸，並因大量出血，有生命之危險，幸經
    送醫急救始幸免於難，此有診斷證明書及病危通知單各一份附於警卷內可參（警
    卷第二十三、二十四頁），足見上訴人丁○○用力甚猛，且均朝其要害攻擊，顯
    具有殺人之故意，核上訴人丁○○此部分所為，係犯刑法第二百七十一條第二項
    、第一項之殺人未遂罪。其基於殺人之犯意同時對甲○○、乙○○、丙○○三人
    攻擊，係一行為同時觸犯三罪名，應依想像競合犯之規定從其一罪處斷（甲○○
    雖未受傷，丙○○受傷雖非重，但上訴人丁○○既持刀對其二人攻擊，仍係犯殺
    人未遂罪）。上訴人丁○○於七十八年間因傷害案件，經臺灣高等法院臺南分院
    判處有期徒刑貳月確定，並於七十九年八月十五日執行完畢之事實，此據上訴人
    丁○○陳明，並有其臺灣高雄地方法院檢察署刑案資料查註紀錄表乙件足憑，其
    於有期徒刑執行完畢未逾五年再犯有期徒刑以上之本罪，為累犯，應依刑法第四
    十七條加重其刑（本刑為死刑、無期徒刑部分，則依法不得加重）。又上訴人丁○○殺人未遂，依未遂規定減輕其刑。又上訴人丁○○係遭告訴人父子三人圍毆
    ，因一時氣憤情急才萌殺人犯意，其當時情狀不無可憫，經量處法定最低刑仍尚
    嫌過重，再依刑法第五十九條規定減輕其刑。
三、原審就上訴人丁○○此部分予以論科，固非無見，惟查上訴人丁○○此部分係犯
    殺人未遂罪，原審認上訴人丁○○此部分係犯傷害罪，尚有未洽，上訴人丁○○
    上訴意旨否認犯罪，指摘原判決不當，雖無理由，惟原判決此部分既有可議，此
    部分自應予撤銷改判。審酌上訴人丁○○前有過失致死、傷害、賭博等前科，猶
    不知悔改，僅因細故即與對方發生糾紛，並前往對方住處理論，係因遭對方父子
    三人圍毆後，才一時氣憤情急殺人，其殺人尚屬未遂階段等一切情狀，爰量處有
    期徒刑三年。又本件雖係被告丁○○上訴之案件，惟因本院所認罪名，與原審所
    認罪名不同，自得諭知較原審為重之刑，附此敘明。
據上論結，應依刑事訴訟法第三百六十九條第一項前段、第三百六十四條、第二百九
十九條第一項前段，刑法第二百七十一條第二項、第一項、第五十五條、第四十七條
、第二十六條前段、第五十九條，判決如主文。
本案經檢察官林應華到庭執行職務。
中    華    民    國      九十      年       五       月     十七   日
                              臺灣高等法院高雄分院刑事第八庭
            審判長法官  郭雅美
                                        法官  莊飛宗
                                        法官  張盛喜
右正本證明與原本無異。
如不服本判決，應於判決送達後十日內向本院提出上訴狀，其未述理由者並應於提
出上訴狀後十日內向本院補提理由書（應附繕本)。
                                      書記官  魏文常
中    華    民    國      九十      年       五       月     十八   日
附錄：本判決論罪科刑法條：
刑法第二百七十一條第一、二項
殺人者，處死刑、無期徒刑或十年以上有期徒刑。
前項之未遂犯罰之。
                                                                  Ｊ


司法院資訊處製作；財團法人民間司法改革基金會備份。
